【裁判字號】    89,上訴,1512
【裁判日期】    900227
【裁判案由】    偽造文書等
【裁判全文】
臺灣高等法院臺南分院刑事判決            八十九年度上訴字第一五一二號    Ｇ
      上  訴  人
      即  被  告  乙  ○  ○
      選任辯護人  郭  玉  山  律師
右上訴人等因偽造文書等案件，不服臺灣臺南地方法院八十九年度訴字第一二號中
華民國八十九年十月二日第一審判決（起訴案號：臺灣臺南地方法院檢察署八十八年
度偵字第一三七八九號），提起上訴，本院判決如左：
      主      文
上訴駁回。
丙○○緩刑年。
      事      實
一、乙○○與丙○○係夫妻（已離婚），竟共同基於意圖為自己不法所有之概括犯意
    ，以乙○○任會首對外邀集互助會，自民國八十七年二月間起，陸續假冒他人名
    義參與互助會，其中二十六會假冒「陳坤明」、「林水龍」、「宋忠裕」、「李
    美玉」、「曾謀根」、「洪玉鳳」、「吳君茹」、「張羿治」名義；二十七會假
    冒「陳新來」、「陳王環」、「陳崑嘉」、「曾謀根」、「洪玉鳳」、「張國威
    」、「張易光」名義；三十會假冒「張國威」、「張易光」、「伍義信」、「吳
    億茹」、「李達克」、「蔡益棹」、「林玉霜」、「陳俊廷」名義；三十一會假
    冒「張易光」、「張龍賓」、「曾謀根」、「洪玉鳳」等人名義參加互助會，使
    其他會員誤以為確有如此多不同之人參與互助會，而亦同意參與乙○○、丙○○
    所召集之互助會。乙○○、丙○○嗣後再連續以「陳坤明於八十七年二月十日以
    新台幣（下同）一千五百元得標」、「張羿治於八十七年四月十日以一千八百元
    得標」、「林水龍於八十七年九月十日以一千八百元得標」、「洪玉鳳於八十七
    年十二月十日以二千一百元得標」（以上係編號Ｓ○二六互助會）、「何伶意於
    八十八年五月十日以一千八百元得標」、「何麗美於八十八年六月十日以一千六
    百元得標」（以上係編號Ｓ○二七互助會）等虛偽之事實，登載於其所製作之編
    號Ｓ○二六及Ｓ○二七得標會員名單上，交付給各會會員，使會員湯林美容（以
    湯舒琄名義跟Ｓ○二六合會）、甲○○（以何伶意名義跟Ｓ○二七合會）等會員
    陷於錯誤，誤信會單上所載之人確有得標，而交付當月之會款（活會一萬元；死
    會外加當初其得標時之利息）與乙○○或丙○○。
二、案經甲○○訴請台灣台南地方法院檢察署檢察官偵查起訴。
      理      由
一、訊據被告乙○○固不否認其以前開會員得標為由向各會員收取會款之事實，然矢
    口否認有何詐欺之犯行，辯稱：伊自八十四年間起召集民間互助會，召會時伊是
    有能力跟的，是到最後被會員倒會才冒名標會，以致週轉不靈才倒會，無法支付
    會款與告訴人云云。另訊據被告丙○○固坦承有時代收並轉交會款與被告乙○○
    ，惟亦矢口否認有何犯行，辯稱：本案所有之互助會均為被告乙○○一人所召集
    ，伊從未參與或過問云云。
二、經查：
  (一)證人吳淑棉於原審證稱：「我只用自己的名字跟會」、「沒有用吳君茹的名義參
    加」等語，而被告乙○○於偵查中及吳淑棉於原審作證之前，均指稱第二十六組
    會單上「吳君茹」其真實姓名為吳淑棉，迄吳淑棉於原審為上開陳述後，乙○○
    乃改稱：「吳君茹的名字的會是我自己的」云云，由此足證第二十六組會會單上
    之「吳君茹」並無其人。再者，會單上與吳淑棉有關者，尚有第三十組之「張國
    威」、「張易光」二位，證人吳淑棉既供稱從未以化名參加互助會，而被告乙○○卻又供稱該二會為吳淑棉本人所參加者，由此可見第三十組會會單上「張國威
    」、「張易光」亦屬被告所虛列之人頭會員。
  (二)再以「張國威」、「張易光」二個人頭會員而言，第二十七組亦列有「張國威」
    ，被告稱其真實姓名為湯玉妹；第三十組亦列有「張國威」，被告則稱其真實姓
    名為吳淑棉，衡諸常情，湯玉妹、吳淑棉若確有參加該會，又豈會使用相同化名
    「張國威」？由此可知，被告指稱第二十七組「張國威」其真名為「湯玉妹」顯
    亦為被告編篡之詞。其次，第二十七組、第三十組、第三十一組均列有「張易光
    」其人，而被告則指稱「張易光」之真實姓名，依序分別為曾春煌、吳淑棉、張
    清海云云，然張清海於偵查中先稱不記得以何名義跟會，後改稱以「陳坤明」、
    「林水龍」名義跟會，而原審審理中則又證稱：「我是二十七會以張易光及張龍
    賓參加，只有兩會，三十一會有參加以如前所述二人名義參加，二十六會以後是
    有參加三會，一個月繳五萬元會錢。」等語，但依二十七組會單所載竟無「張龍
    賓」之名，卻有一「洪龍賓」？又被告乙○○則當庭供稱「洪龍賓」另有其人，
    張清海只參加二十六及二十七組會等語，何以證人張清海會不知自己以何名義參
    加？參加那一組會？實有違常理。可知「張易光」、「張龍賓」亦為被告所虛列
    之人頭會員甚明。又，證人張清海偵查中所稱以「陳坤明」、「林水龍」名義跟
    會，既不可採，而被告於本院審理時已坦承「陳坤明」、「林水龍」實無其二人
    ，亦知第二十六組會「陳坤明」、「林水龍」亦為被告所虛列之人頭會員。
  (三)被告於偵查中提出之已得標會員資料，指稱第二十六組「宋忠裕」、「李美玉」
    二位之真實姓名為「蔡國賜」，惟於八十九年八月十七日於原審提出之會員資料
    明細表卻改稱第二十六組「宋忠裕」、「李美玉」二會係其自己所參加之會，前
    後已有不符，而於本院訊問時則坦承確無「宋忠裕」、「李美玉」二人，足見第
    二十六組會「宋忠裕」、「李美玉」亦為被告所虛列之人頭會員。
  (四)證人曾洪玉鳳固於原審證稱：「我都是交代我的女婿，每次都是交十幾萬元，我
    先生半年領十四、五萬元，我先生已於八十七年九月死亡，他死後還有跟會，錢
    有留下一部分作生活費用，其餘交給女婿，一個月是繳四萬元，是用我先生曾謀
    根及我的名字跟會，跟幾會我不記得，沒有用別人的名字跟會，其他的會腳我不
    認識，我先生生前有標過會，標到多少錢我不知道，之後我就沒有再標到會過，
    會錢是領現金給女婿，每個月領的。」等語，證人既有跟會，為何對參加幾會、
    何時標到、標到若干錢均不清楚？且曾謀根已於八十七年九月死亡，焉可能參加
    八十八年五月十日開始之第三十一組會？同時證人稱一個月繳會錢四萬元，半年
    即必須繳二十四萬元，但證人稱伊先生曾謀根半年領十四、五萬元退休金等語，
    如何足以支付呢？證人稱每月繳交會錢，被告卻稱是半年才給一次，亦不相符，
    足徵「洪玉鳳」、「曾謀根」也是被告所虛列之人頭會員。
  (五)再被告乙○○於原審先供稱：陳新來及陳王環是祖父母，陳偉立是伊弟弟，陳崑
    嘉是伊兒子，伊兒子是伊幫他繳的，其他是他們自己繳的，祖父母現都生病，他
    們是用老農年金來繳云云。之後於八十九年八月十日原審訊問中改稱：二十七組
    第十四、十五、十六會，是我用祖父母他們的名義跟會云云，被告前後說詞已自
    相矛盾，且衡諸陳新來、陳王環均為年老多病之人，陳崑嘉又僅為小孩，渠等三
    人又豈會有參加互助會之意思！況縱有老農年金，又焉足繳納會金？顯見第二十
    七組會之「陳新來」、「陳王環」、「陳崑嘉」雖有其人，但實際並未參加互助
    會，被告乃於起會之初即虛列為人頭會員。
  (六)證人張秋金於偵查中陳稱：其與被告丙○○係同母異父之姊妹，確有跟編號第二
    十六會，何時得標不記得，標多少不記得，會單均不見了，得會款二十二萬多元
    ，在乙○○及太太善化住家拿，得標前每月繳八千八百元，得標後繳一萬元，不
    是以張秋金跟會，因為係私房錢云云，經核與被告乙○○於偵查中所陳：證人張
    秋金於八十七年四月十日得標，其在會單上以「張羿治」，活會每繳一萬元，死
    會繳一萬一千八百元等語並不相符。且本件互助會係外標制，係如被告乙○○所
    言，活會每月繳一萬元，死會係外加其所得標之利息，顯見證人張秋金係以內標
    之慣例來杜撰其得標之情形，足證證人張秋金並未跟此會。申言之，本件第二十
    六組會得標會員名單上所載「張羿治」並未跟此會。
  (七)另被告乙○○於偵查中所提出之資料指稱「伍義信」之真名係「蔡國賜」，「吳
    億茹」之真名係「彭麗珍」，「李達克」、「蔡益棹」之真名係「陳育發」，「
    林玉霜」、「陳俊廷」之真名係「陳俊旭」。然被告於八十九年八月十七日於原
    審提出之資料，卻改稱第三十組會單上所列「伍義信」、「吳億茹」、「李達克
    」、「蔡益棹」、「林玉霜」、「陳俊廷」均係伊自己所參加及繳款云云，前後
    不一，渠等均於被告倒會前已遭標取會款，因此，若此等會款係由上述人等標取
    ，衡諸常情，被告乙○○又豈會改稱係伊自己參加繳款？足見第三十組會會單上
    所列「伍義信」、「吳億茹」、「李達克」、「蔡益棹」、「林玉霜」、「陳俊
    廷」亦均係被告所虛列之人頭，至為顯然。
  (八)末查，被告曾桂香雖辯稱伊僅代轉會款，並未參與乙○○召集之互助會云云。惟
    被告曾桂香乃與被告乙○○共同召集互助會乙節除經告訴人指訴歷歷外，證人即
    告訴人之妻謝阿蜜於偵查中證稱：在公司部分，是乙○○招攬會員，收會款時委
    託同事張麗娟發會單、收會款，後交乙○○與丙○○，他們是一同來收會款，我
    常遇到他們夫妻．．在家中的會款有時丙○○自己來取，有時我們自己去她店內
    交給桂英等語（詳偵卷第六六頁）。而證人張秋金於偵查中亦證稱會款是丙○○
    交給她，她與乙○○一同來（詳偵卷第九三頁）；張清海於偵查中也結證稱會款
    是丙○○二月交二十三萬多元給他，九月丙○○給他二十四萬多等語（詳偵卷第
    九五頁反面），被告丙○○亦承認有去善化收張秋金會款及去宏遠公司收（詳偵
    卷第九八頁），雖其嗣於本院訊問時辯稱係會員拿會錢去他家，伊先生不在家，
    會員請其代轉交，伊從未替他出去收會錢云云，然與上揭證人之供述不符，且與
    其偵查中所述亦不相符合，所辯顯難採信，被告丙○○既有代發會單及收會款事
    實，難認其不知被告乙○○以人頭冒標詐領會款之情事，足徵該互助會均是被告
    二人一同處理。
  (九)本件得標會員名單上所載「張羿治」、「洪玉鳳」、「林水龍」、「陳坤明」並
    未跟會，已如上所述。又證人譚麗卿於偵查中供稱：其於八十八年十月底帶同告
    訴人甲○○去何麗美家中，何麗美當場表示其參加二十七組會有二會均尚未標，
    又第二十七組合會之「何伶意」係告訴人以其女兒「何伶玉」名義所跟，尚未得
    標，亦據告訴人陳明，而上揭各情亦據被告乙○○於本院審理時所不否認，是則
    得標會員名單上「陳坤明於八十七年二月十日以一千五百元得標」、「張羿治於
    八十七年四月十日以一千八百元得標」、「林水龍於八十七年九月十日以一千八
    百元得標」、「洪玉鳳於八十七年十二月十日以二千一百元得標」、「何伶意於
    八十八年五月十日以一千八百元得標」、「何麗美於八十八年六月十日以一千六
    百元得標」等記載均非實在，而係被告所冒標。
  (十)綜上所述，被告二人以眾多虛列之人頭參加互助會，使會員誤信確有如此多人參
    加其等所召集之互助會，而亦願意參加該互助會，其後又偽以「陳坤明於八十七
    年二月十日以一千五百元得標」、「張羿治於八十七年四月十日以一千八百元得
    標」、「林水龍於八十七年九月十日以一千八百元得標」、「洪玉鳳於八十七年
    十二月十日以二千一百元得標」、「何伶意於八十八年五月十日以一千八百元得
    標」、「何麗美於八十八年六月十日以一千六百元得標」等不實事由向會員收取
    會款，職是，被告等於召會之初即有詐欺之犯意至明。而其等辯稱被會腳倒會乙
    節，始終未能舉證以實其說，自難遽信。被告二人所辯，無非畏罪卸責之詞，均
    不足採信。本件事證已臻明確，被告二人犯行均堪認定。
  (十一)另「何伶意」乃告訴人之女，告訴人係以其女名義參加互助會。又「何麗美」亦
    確有其人，業於偵查中到庭證述無誤，故被告等並無虛列其二人參加互助會情事
    ，併予敘明。
三、核被告二人意圖為自己不法之所有，以詐術使人將本人之物交付，所為均係犯刑
    法第三百三十九條第一項之詐欺取財罪。被告二人就上開犯行間，有犯意聯絡，
    行為分擔，均為共同正犯。被告等先後多次詐欺犯行，時間緊接，犯罪構成要件
    相同，顯係基於概括之犯意反覆為之，應依連續犯之規定論以一罪並加重其刑。
四、原審適用刑法第二十八條、第五十六條、第三百三十九條第一項，罰金罰鍰提高
    標準條例第一條前段，分別審酌被告犯罪之動機、目的、手段、所生危害及犯後
    均否認犯行且亦未與被害人和解等一切情狀，各量處被告乙○○有期徒刑二年，
    丙○○有期徒刑一年六月，以資懲儆。核其認事用法俱無不合，量刑亦稱妥適，
    被告等上訴意旨猶執前詞，否認犯罪，指摘原判決不當，為無理由，應予駁回。
    又查被告丙○○前此未曾受有期徒刑以上刑之宣告，有臺灣高等法院被告全國前
    案紀錄表一份附卷可查，經此偵審教訓，應知警惕，諒無再犯之虞，檢察官亦請
    求予以緩刑，本院認所宣告之刑，以暫不執行為適當，併諭知緩刑三年，以勵自
    新，並觀後效。
五、另公訴意旨略以：被告乙○○、丙○○陸續偽造「陳坤明」、「張羿（誤繕為翌
    ）治」、「林水龍」、「洪玉鳳」、「何伶意」、「何麗美」等名義在標單上，
    參加標會，得標後再連續以「陳坤明於八十七年二月十日以一千五百元得標」、
    「張羿治於八十七年四月十日以一千八百元得標」、「林水龍於八十七年九月十
    日以一千八百元得標」、「洪玉鳳於八十七年十二月十日以二千一百元得標」（
    以上係編號Ｓ○二六互助會）、「何伶意於八十八年五月十日以一千八百元得標
    」、「何麗美於八十八年六月十日以一千六百元得標」（以上係編號Ｓ○二七互
    助會）等虛偽之事實，登載於其所製作之編號Ｓ○二六及Ｓ○二七得標會員名單
    上，交付給各會會員，因認被告二人涉犯刑法第二百十六條、第二百十條之行使
    偽造私文書罪嫌云云。惟按犯罪事實應依證據認定之，無證據不得推定其犯罪事
    實，刑事訴訟法第一百五十四條定有明文。公訴意旨認被告等涉有行使偽造私文
    書罪嫌無非以被告有製作會員資料明細表及標會資料明細表為據，而訊據被告二
    人則均堅決否認有上開犯行。經查，刑法所處罰之偽造行為僅指「有形偽造」而
    已，即必須無製作權人，製作內容不實之文書始克當之。而會員資料明細表及標
    會資料明細表均是會首應製作交與會員收執者，職是，被告乃有權製作之人，縱
    使其內容有虛偽不實之處，亦與偽造文書之要件不符，難以該罪相繩。次查，除
    上述會員資料明細表及標會資料明細表外，公訴意旨就被告偽造何種文書、如何
    行使偽造私文書均未論述，亦未舉證以實其說，而告訴人及偵、審中到庭之證人
    復均未曾指證被告如何偽造或行使偽造私文書，則公訴人此部分所指摘之事實，
    顯乏證據證明之。參以證人譚麗卿於偵查中證稱「（問：你參加第二十七組，是
    否八十八年十月十日打電話給乙○○表示要以一千六百元標會，請會首幫忙填標
    單？）有。」「（問：事後會首有無打電話告訴你此次由第三人以一千八百元標
    得？）有。」等語（見偵查卷九十七頁），則第二十七組會於八十八年十月十日
    開標時，何以譚麗卿欲以一千六百元標會，而被告乙○○竟向其詐稱係由他人以
    一千八百元得標，而會單上卻記載由謝英綢以一千五百元得標？準此，顯然被告
    並未實際填寫標單進行投標、開標事宜，而是以口頭或其製作之標會資料明細表
    通知會員得標情形，否則如當場有填寫標單，則謝英綢即無法得標。綜上所述，
    參互印證，並無證據足認被告有行使偽造文書犯行，被告所辯尚堪採信。本件依
    調查所得證據尚不足以證明被告確有行使偽造私文書之犯行，此外，復查無其他
    積極證據足資證明被告有右述犯行，揆諸首開說明，犯罪尚屬不能證明，惟公訴
    意旨既認此部分與前揭論罪科刑之詐欺罪部分為牽連犯關係，屬裁判上一罪，爰
    不另為為無罪之諭知，併此敘明。
據上論斷，應依刑事訴訟法第三百六十八條、刑法第七十四條第一款，判決如主文。
本案經檢察官蘇南桓到庭執行職務。
中    華    民    國      九十      年      二      月      廿七        日
                                  臺灣高等法院臺南分院刑事第四庭
                                      審判長法官  徐    財    福
                                            法官  宋    明    蒼
                                            法官  蔡    崇    義
右正本證明與原本無異。
檢察官如不服本判決，應於判決送達後十日內向本院提出上訴書。
被告不得上訴。
                                      法院書記官  王    全    龍
中    華    民    國      九十      年      三      月       一        日


司法院資訊處製作；財團法人民間司法改革基金會備份。
